臺灣桃園地方法院民事裁定
111年度消債職聲免字第15號
聲  請  人  
即  債務人  洪春娘  
代  理  人  蔡佩儒律師(法扶律師)
上列當事人因消費者債務清理事件聲請免責，本院裁定如下：
    主  文
債務人洪春娘應不免責。
    理  由
一、按法院為終止或終結清算程序之裁定確定後，除別有規定外
    ，應以裁定免除債務人之債務，消費者債務清理條例（下稱
    消債條例）第132條定有明文。次按法院裁定開始清算程序
    後，債務人有薪資、執行業務所得或其他固定收入，扣除自
    己及依法應受其扶養者所必要生活費用之數額後仍有餘額，
    而普通債權人之分配總額低於債務人聲請清算前二年間，可
    處分所得扣除自己及依法應受其扶養者所必要生活費用之數
    額者，法院應為不免責之裁定。但債務人證明經普通債權人
    全體同意者，不在此限；債務人有下列各款情形之一者，法
    院應為不免責之裁定。但債務人證明經普通債權人全體同意
    者，不在此限：㈠七年內曾依破產法或本條例規定受免責。㈡
    隱匿、毀損應屬清算財團之財產，或為其他不利於債權人之
    處分。㈢捏造債務或承認不真實之債務。㈣聲請清算前二年內
    ，因消費奢侈商品或服務、賭博或其他投機行為，所支出之
    總額逾該期間可處分所得扣除自己及依法應受其扶養者所必
    要生活費用之半數，或所負債務之總額逾聲請清算時無擔保
    及無優先權債務之半數，而生開始清算之原因。㈤於清算聲
    請前一年內，已有清算之原因，而隱瞞其事實，使他人與之
    為交易致生損害。㈥明知已有清算原因之事實，非基於本人
    之義務，而以特別利於債權人中之一人或數人為目的，提供
    擔保或消滅債務。㈦隱匿、毀棄、偽造或變造帳簿或其他會
    計文件之全部或一部，致其財產之狀況不真確。㈧故意於財
    產及收入狀況說明書為不實之記載，或有其他故意違反本條
    例所定義務之行為，消債條例第133條、第 134條亦定有明
    文。
二、本件聲請人即債務人於民國109年8月19日聲請清算，經本院
    以109年度消債清字第118號裁定自109年12月18日下午5時起
    開始清算程序，並由司法事務官進行本件清算程序。於程序
    中，債務人名下有機車1輛及汽車2輛，惟均已逾使用年限而
    無殘值，另有南山人壽保單價值14,058元，清算財團價值為
    14,058元，並由債務人提出等值現金進行分配，司法事務官
    於分配完畢後，以109年度司執消債清第156號裁定終結清算
    程序確定在案。另債務人聲請清算前2年間，收入總額為新
    臺幣（下同）485,868元，每月必要支出金額為18,337元等
    情，業經本院依職權調閱上開卷宗核閱無訛，堪予認定。
三、經查：
  ㈠本件有消債條例第133條所定之不免責事由存在。
    ⒈觀諸消債條例第133條之立法目的在避免債務人濫用清算程
      序以獲免責，並敦促有清償能力者，利用薪資等固定收入
      清償債務而受免責，以保障債權人可受最低清償，可知立
      法者之用意非以特定時點認定債務人有無固定收入。而當
      係賦予法院於裁定免責前，綜合考量債務人自裁定開始清
      算程序時起至免責裁定前，有無薪資、執行業務所得或其
      他固定收入情形，以判斷債務人有無清償能力，及有無濫
      用清算程序之情節，而決定應否為債務人不免責之裁定。
      是於法院裁定開始清算程序後至裁定免責與否前之期間，
      債務人有固定收入，而於裁定開始清算程序時，或為免責
      、不免責裁定時，暫時性地無固定收入之情形，應認債務
      人仍有以固定收入清償達消債條例第141條、第142條所定
      數額之債務而受免責之可能，法院應進行消債條例第133
      條是否為不免責裁定之審查，以貫徹消債條例妥適調整債
      務人與債權人及其他利害關係人之權利義務關係之立法目
      的（臺灣高等法院暨所屬法院98年法律座談會民事類提案
      第39號研討結果參照）。
    ⒉揆諸上開說明，本院自應審酌於開始清算程序即109年12月
      18日後至裁定免責前，債務人有無固定薪資收入。債務人
      自陳於110年1月至2月於伊加伊汽車旅館任職，共計領取5
      3,666元，自110年12月底迄今任職於全聯福利中心，每月
      薪資約26,000元，顯然債務人有以固定收入清償債務而受
      免責之可能，為避免債務人濫用清算程序，故本院認應以
      26,000元為其每月固定收入，扣除目前每月必要支出18,3
      37元，則每月尚有餘額7,663元。
    ⒊債務人聲請清算前2年即107年8月至109年7月，收入總額48
      5,868元為109年度消債清字第118號裁定所認定，另必要
      生活費用部分，則應以107年度桃園市最低生活費用1.2倍
      即16,430元、108年度桃園市最低生活費用1.2倍即17,494
      元、109年度桃園市最低生活費之1.2倍即18,337元計算，
      債務人聲請清算前2年必要生活費用應為420,437元（計算
      式：16,430元×5個月＋17,494元×12個月＋18,337元×7個月
      ）。  
    ⒋故債務人聲請清算前2年可處分所得扣除自己必要生活費用
      總額為65,431元【計算式：485,868元－420,437元＝65,431
      元】，而普通債權人於清算程序總計僅受償12,306元（計
      算式：14,058元－郵務費1,752元），顯低於前開2年之餘
      額，應認債務人有消債條例第133條所定之不免責事由，
      且未獲普通債權人全體同意免責，自難准予免責。
  ㈡本件無消債條例第134條所定之不免責事由存在。
　  ⒈依消債條例關於清算程序係以免責主義為原則，不免責為
      例外之立法意旨，倘債權人主張債務人有消債條例第134 
      條各款所定不免責事由，應由債權人就債務人有合於上開
      各款要件之事實，舉證以實其說。
　  ⒉經本院函詢全體債權人就本件是否應予免責表示意見，債
      權人雖均表示不同意免責，惟債權人均未具體說明或提出
      相關事證，本院復查無債務人有何消債條例第134條所列
      各款之不免責事由，自難認債務人有何消債條例第134條
      應為不免責裁定之情形。
四、綜上所述，債務人既有消債條例第133條所規定的不免責事
    由，其聲請免責則為無理由，應予駁回。另債務人因消債條
    例第133條之情形，受不免責裁定確定後，繼續清償達該條
    規定之數額（即聲請清算前2年間可處分所得扣除必要生活
    費用之餘額65,431元），且各普通債權人受償額均達其應受
    分配額時（如附表C欄所示），依同條例第141條規定，債務
    人得再次聲請法院裁定免責，併此敘明。
中　　華　　民　　國　　111 　年　　5 　　月　　31　　日
                  民事第三庭    法　官　吳佩玲
附表：
編號 債權人 債權額 債權比例 依第133條所定應受償之金額(A) 清算程序中分配受償額(B) 繼續清償至第141條所定最低應受分配額(C) 1 國泰世華商業銀行股份有限公司 489,343  19.51% 12,766  2,401  10,365  2 台灣新光商業銀行股份有限公司 171,185  6.82% 4,463  840  3,623  3 三信商業銀行股份有限公司 211,120  8.42% 5,510  1,036  4,474  4 聯邦商業銀行股份有限公司 128,911  5.14% 3,364  632  2,732  5 遠東國際商業銀行股份有限公司 416,796  16.62% 10,875  2,045  8,830  6 凱基商業銀行股份有限公司 248,624  9.91% 6,485  1,220  5,265  7 台新商業銀行股份有限公司 467,533  18.64% 12,197  2,294  9,903  8 第一金融資產管理股份有限公司 106,831  4.26% 2,788  524  2,264  9 良京實業股份有限公司 267,925  10.68% 6,989  1,314  5,675  總計金額  2,508,268元  65,437元 12,306元 53,131元 備註： ⒈債權額及債權比例數額是依本院110年3月19日所公告之債權表（司執消債清卷第265至267頁）。  ⒉A欄計算式：65,431元×債權比例，元以下無條件進位。 ⒊B欄是依本院認可之110年7月29日分配表（司執消債清卷第154頁）。 ⒋C欄計算式：A欄－B欄。                
　　　　　　　　　　　　　　　　　　　　　　　　
上列正本證明與原本無異。
如不服本裁定應於送達後10日內向本院提出抗告狀，並應繳納抗
告費新臺幣1,000 元。
中　　華　　民　　國　　111 　年　　5 　　月　　31　　日
                                書記官　龍明珠